【裁判字號】    94,訴,2074
【裁判日期】    950831
【裁判案由】    返還租賃土地
【裁判全文】
臺灣臺中地方法院民事判決  94年度訴字第2074號
原      告  行政院農業委員會林務局東勢林區管理處
法定代理人  丁○○
訴訟代理人  謝英吉  律師
被      告  甲○○
            己○○
            乙○○
上3人共同訴訟代理人
            洪永叡  律師
被      告  戊○○
            丙○○
上當事人間返還租賃土地事件，本院於95年8月17日言詞辯論終
結，判決如下：
    主      文
被告甲○○、己○○、乙○○應將坐落台中縣和平鄉大甲溪事業
區第六八林班地編號假三六地號，面積０、三七六八公頃之土地
，及台中縣和平鄉大甲溪事業區第六八林班地編號假三七地號面
積三、三三九一公頃之土地返還原告。
被告己○○、乙○○應將坐落台中縣和平鄉大甲溪事業區第68林
班地編號假三七地號之土地內，如附圖編號B面積０、０五０七
公頃之工寮一座、如附圖所示編號C，面積０、００八八公頃之
農藥間一座，及如附圖所示編號D，面積０、００五五公頃之吊
索間一座拆除。
被告己○○、乙○○應自民國九十五年五月十八日起，至返第一
項所示土地之日止，每年給付原告新台幣貳萬陸仟零壹拾壹元。
被告戊○○、丙○○應將台中縣和平鄉大甲溪事業區第六八林班
地編號假二地號，面積０、四四二七公頃之土地返還原告。
被告丙○○應將坐落台中縣和平鄉大甲溪事業區第六八林班地編
號假三七地號之土地內，如附圖所示編號E面積０、００一八公
頃之水塔一座拆除。
被告戊○○應給付原告新台幣捌萬貳仟壹佰捌拾玖元，及自民國
九十五年五月十八日起至清償日止，按週年利率百分之五計算之
利息。
被告丙○○應自民國九十五年五月十八日起，至返還第四項所示
土地之日止，每年給付原告新台幣參仟零玖拾玖元。
原告其餘之訴駁回。
訴訟費用由被告己○○、乙○○負擔百分之八十，餘由被告被告
戊○○、丙○○負擔。
本判決原告對被告甲○○、己○○、乙○○勝訴部分，於原告以
新台幣壹拾捌萬元為被告甲○○、己○○、乙○○供擔保後，得
假執行；但被告甲○○、己○○、乙○○以新台幣伍拾貳萬貳佰
貳拾陸元為原告供擔保後，得免為假執行。本判決原告對被告丙○○、戊○○勝訴部分，於原告以新台幣伍萬元為被告丙○○、
戊○○供擔保後，得假執行；但被告丙○○、戊○○以新台幣壹
拾肆萬肆仟壹佰陸拾柒元為原告供擔保後，得免為假執行。
原告其餘假執行之聲請駁回。
    事實及理由
壹、兩造之聲明：
  一、原告：(一)被告甲○○、己○○、乙○○應將坐落台中縣和
      平鄉大甲溪事業區第68林班地編號假36地號面積0.3768公
      頃之土地，及台中縣和平鄉大甲溪事業區第68林班地編號
      假37地號面積3.3391公頃之土地返還原告。(二)被告己○○
      、乙○○應將坐落台中縣和平鄉大甲溪事業區第68林班地
      編號假37地號之土地內，編號B面積0.0507公頃之工寮1座
      、編號C面積0.0088公頃之農藥間1座，及編號D面積0.005
      5公頃之吊索間1座拆除。(三)被告丙○○應將坐落台中縣和
      平鄉大甲溪事業區第68林班地編號假37地號之土地內，編
      號E面積0.0018公頃之水塔1座拆除。(四)被告己○○、乙○○應自民國（下同）95年5月18日起，至其返還土地之日
      止，每年給付原告新台幣（下同）52,020元。(五)被告戊○○、丙○○應將台中縣和平鄉大甲溪事業區第68林班地編
      號假2地號面積0.4427公頃之土地返還原告。(六)被告戊○○應給付原告82,189元，及自95年5月18日起至清償日止
      ，按週年利率5%計算之利息。(七)被告丙○○應自95年5月
      18日起，至其返還土地之日止，每年給付原告6,198元。
      (八)訴訟費用由被告負擔。(九)原告願供擔保，請准宣告假執
      行。
  二、被告戊○○，未為任何聲明；被告甲○○、己○○、丙○○、乙○○聲明稱：(一)原告之訴及假執行之聲請均駁回。
      (二)訴訟費用由原告負擔。(三)如受不利判決，被告願供擔保
      ，請准宣告假執行。
貳、原告起訴主張：被告甲○○向原告承租大甲溪事業區第68林
    班地編號假36、37地號之土地，訴外人黎勇光向原告承租大
    甲溪事業區第68林班地編號假2地號土地，租期均自68年10
    月1日起至77年9月30日止，並均與原告簽訂「台灣省德基水
    庫集水區域內國有森林用地出租造林契約書」，約定系爭土
    地僅供造林，不得作他用，系爭土地除訂約時原存之果樹外
    ，僅得種植香杉、楓香、台灣櫸、扁柏、柳杉、紅檜、赤揚
    等樹種，原存果樹亦不得增植或補植。詎黎勇光至今積欠原
    告租金82,189元，且積欠達二期以上，迭經催討均未獲置理
    ，爰以本起訴狀為催告繳納租金之意思表示。再者，被告甲○○於訂立系爭租約時，其承租土地上原有蘋果774株，黎
    勇光所承租之土地上原有梨樹25株及蘋果125株，惟目前被
    告甲○○所承租之土地種植蘋果及李樹約400株，並種植茶
    樹約100株，黎勇光所承租之土地則種植茶樹，均違反山坡
    地保育利用條例第16條第1項之規定，及系爭契約第3條第2
    款之約定。再因為被告甲○○、黎勇光未依約實施造林，原
    告於93年11月1日以存證信函通知其未依行政院農業委員會
    林務局91年4月15日林政字第0911720219號函恢復造林。且
    被告甲○○未經原告之同意，將所承租之土地轉租予被告己○○，黎勇光亦未經原告同意，將所承租之土地轉租予被告
    丙○○使用，爰依系爭契約第6條第7、8、9、10款之規定，
    為終止系爭租約之意思表示。而被告甲○○所承租之土地現
    由被告己○○、乙○○耕作，黎勇光承租之土地現由被告丙○○耕作，被告己○○、乙○○、丙○○就系爭土地均為無
    權占有。黎勇光已於88年2月27日死亡，被告戊○○為其唯
    一之法定繼承人，爰依租賃物返還請求權，請求被告甲○○
    、戊○○返還系爭土地；依所有物返還請求權，請求被告己○○、乙○○及丙○○將地上物拆除返還系爭土地；依租金
    給付請求權，請求被告戊○○給付所積欠之租金，並依不當
    得利返還請求權，請求被告己○○、乙○○、丙○○給付聲
    明所示之金額等語。
參、被告戊○○未於言詞辯論期日到場，亦未以書狀為任何陳述
    。被告甲○○、己○○、乙○○以：原告主張曾發函通知被
    告甲○○因其未恢復造林而終止系爭租約，惟未舉證證明該
    函是否合法送達予被告甲○○，則原告據以終止系爭租約，
    並不生效力。又被告甲○○將其所承租之土地承租權讓與被
    告己○○之妻即被告乙○○，再由被告己○○、乙○○在該
    土地上長期種植蘋果、李樹及茶樹，原告均知悉上述情況且
    未為反對之表示，且原告將76至86年度之租金繳納通知單寄
    給被告己○○、乙○○收受，並由被告己○○、乙○○繳納
    ，則原告顯然不反對被告甲○○轉租種植上開果樹，自不得
    以被告甲○○違約轉租而終止系爭租約。縱認被告己○○無
    權占有系爭土地，原告主張被告甲○○積欠89年度租金為2,
    024元，原告依公告地價年息10%計算被告己○○、乙○○應
    返還之不當得利金額，顯屬過高等語，資為抗辯。被告丙○○則以：其父親於80年間向黎勇光購買系爭土地上之地上物
    ，由被告丙○○與黎勇光訂定買賣地上物契約，並繼續耕作
    系爭土地上之作物等語，資為抗辯。
伍、經查：
  一、被告戊○○、丙○○經合法通知，未於最後言詞辯論期日
      到場，核無民事訴訟法第386條各款所列情形，依原告之
      聲請，由其一造辯論而為判決。又本件原告起訴原以甲○○、己○○、戊○○，及丙○○為被告，嗣於本院囑託台
      中縣東勢地政事務所實地實施勘驗確定系爭土地地上物之
      位置及面積後，於本院95年7月18日以言詞追加乙○○為
      被告，核屬於審理程序之前階段而為訴之追加，不甚礙被
      告乙○○之防禦及訴訟之結，依民事訴訟法第255條第1項
      第7款之規定，應予准許，先予敘明。
  二、本件原告主張被告甲○○向其承租大甲溪事業區第68林班
      地編號假36、37地號之土地，黎勇光向其承租同事業區第
      68 林班地編號假2地號土地，租期均自68年10月1日起至
      77年9月30日止，並均定有「台灣省德基水庫集水區域內
      國有森林用地出租造林契約書」，而被告甲○○之承租權
      業已讓與被告乙○○，土地現由被告己○○、乙○○共同
      耕作，黎勇光亦已將土地之地上交讓與被告丙○○，土地
      現由被告丙○○耕作等各節，業據原告提出「台灣省德基
      水庫集水區域內國有森林用地出租造林契約書」、現場照
      片為證，並為被告甲○○、己○○、乙○○，及丙○○所
      不爭，自可信為真實。
  三、原告主張解除與被告甲○○、戊○○之國有森林用地出租
      造林契約，係以被告戊○○、甲○○違反「台灣省德基水
      庫集水區域內國有森林用地出租造林契約書」第6條第7、
      8、9、10款之規定為由。按上開原告與黎勇光之契約書約
      定：「三、使用之限制：(一)水土保持：……。(二)造林樹種
      ：乙方承租之林地限種香杉、楓香、台灣櫸、扁柏、柳杉
      、紅檜、赤楊，現有之梨25株數、桃×株數、蘋果125 株
      數不得增植或補植」、原告與被告甲○○之契約書約定：
      「三、使用之限制：(一)水土保持：……。(二)造林樹種：乙
      方承租之林地限種香杉、楓香、台灣櫸、扁柏、柳杉、紅
      檜、赤楊，現有之梨×株數、桃×株數、蘋果774株數不
      得增植或補植」、，同契約第六條並約定：「如有左列情
      形之一者，甲方（即原告）得終止本租約收回林地：……
      (十)違反本契約之約定者」，本件黎勇光所承租之土地現違
      反契約之約定種植茶樹，被告甲○○承租之土地種植李樹
      約400株、茶樹約100株，除有原告所提出之照片在卷可稽
      外（本院卷第26頁以下），並經本院勘驗屬實，製有勘驗
      筆錄在卷可稽（本院卷第22頁），則被告甲○○、戊○○
      承租土地之使用，自屬違反契約第3條第2款之約定，依同
      契約第6條第10款之約定，原告自得終止契約。查原告起
      訴時業已主張「……依照系爭契第6條第10款之約定，主
      張終止被告之系爭造林契約，洵屬有據」等語（起訴狀第
      5頁），業已表明終止契約收回土地之旨，於起訴狀繕本
      送達被告甲○○、戊○○之時，自已生合法終止契約之效
      力，被告甲○○、己○○、乙○○主張原告於起訴狀並未
      主張以起訴狀繕本之送達作為終止租約之意思表示，不生
      終止契約之效力云云，自非可採。原告與被告甲○○、戊○○之契約既經合法終止，則原告依租賃物返還請求權，
      請求被告甲○○、戊○○將所承租之林地返還原告，自屬
      有據，應予准許。
  四、所有人對於無權占有或侵奪其所有物者，得請求返還之。
      對於妨害其所有權者，得請求除去之。有妨害其所有權之
      虞者，得請求防止之，民法第767條定有明文。又國有財
      產撥給各地國家機關使用者，名義上雖仍為國有，實際上
      即為使用機關行使所有人之權利。本件原告既已合法終止
      其與被告甲○○、戊○○間之租地造林契約，即使被告乙○○、丙○○分別向被告甲○○及黎勇光受讓租賃權，或
      買受地上物，被告既未舉證受讓租賃權業經原告同意，其
      受讓租賃權自亦無法對據為對原告主張為占有之合法權源
      ，原告主張依民法第767條之規定，請求被告己○○、乙○○，及被告丙○○分別將占有之台中縣和平鄉大甲溪事
      業區第68林班地編號假36地號、第37地號土地返還原告自
      屬有據。再附圖B所示之工寮、C所示之農藥間為被告己○○、乙○○所有，E所示之水塔為被告丙○○所有，此為
      原告與被告己○○、乙○○所不爭，並有現場照片可證；
      至於附圖D所示之吊索間，被告己○○、乙○○雖主張係
      其與訴外人賴聰洲所共同購買，惟依被告己○○於原告審
      所提出之「承租權轉讓合約書」所載，被告甲○○讓與之
      標的除承租之林地外，並包含「地上物工寮一棟及園內設
      施等全部讓轉在內」，被告己○○、乙○○就該吊索間自
      亦有處分之權利。被告己○○、乙○○、丙○○無占有原
      告之林地已如前述，則原告依民法第767條之規定，請求
      被告己○○、乙○○應將附圖所示編號B、C，及D部分之
      地上物拆除，被告丙○○應將附圖所編號E部分之地上物
      拆除，亦屬正當。
  五、原告主張其與黎勇光間之租地造林契約自積欠租金82,189
      元，黎勇光已於88年2月27日死亡後，被告戊○○為黎勇
      光之唯一法定繼承人等各節，業據提出「台灣省德基水庫
      集水區域內國有森林用地出租造林契約書」、戶籍謄本為
      證，被告戊○○均未於言詞辯論期日到場，亦未提出書狀
      作何聲明或陳述，原告主張之事實，堪信為真實，從而，
      原告依租金請求權請求被告黎勇光加計自起訴狀繕本送達
      後依法定利率之遲延利息如數給付，亦屬有據。
  六、無法律上之原因受有利益，而致他人受損害者，應返還其
      利益，民法第179條定有明文；而無權占有他人土地，可
      能獲得相當於租金之利益，此為社會通常之觀念。被告己○○、乙○○，及被告丙○○既無合法之權源，而占有原
      告所經管之國有林地，原告依不當得利請求權，請求被告
      己○○、乙○○及被告丙○○自起訴狀繕本送達後之95年
      5月18日起，至前開占有之土地交還原告之日止，返還相
      當於租金之利益，自屬有據。又城市地方房屋之租金，以
      不超過土地及其建築物申報總價年息10%為限；（耕地）
      地租不得超過地價8%，約定地租或習慣地租超過地價8%
      者，應比照地價8%減定之，不及地價8%者，依其約定或習
      慣。土地法第97條第1項、第110條定有明文。查系爭土地
      位於台中縣和平鄉大甲溪事業區第68林班地，地理位置偏
      遠，被告己○○、乙○○及甲○○、雖分別在土地上種植
      李樹、茶樹等作物，而作為農業使用，惟系爭土地與中橫
      公路之間尚有溪流阻隔，須以流籠及吊索等危險之工具與
      公路相通才能就系爭土地為有效利用（詳卷附照片及勘驗
      筆錄），使用上頗為不便，本院審酌上情，認原告主張被
      告己○○、乙○○及丙○○應依申報地價年息10%計付相
      當於租金之損害，尚屬過高，而應以年息5%為適當。台中
      縣和平鄉大甲溪事業區第68林班地編號假36地號土地之面
      積為0.3768公頃、假37地號土地之面積3.3391公頃、假2
      地號土地之面積為0.4427公頃，上開土地均屬未登錄地而
      無申報地價，惟相鄰已登錄之台中縣和平鄉○○段第14地
      號土地之申報地價為每平方公尺14元，此有原告所提出之
      土地登記謄本在卷可稽，應可為比附援引，依此計算被告
      己○○、乙○○自95年5月18日起，至前開土地交還原告
      之日止，應每年給付原告26,011元，被告丙○○應每年給
      付原告3,099元。
      其計算方式如下：
      被告己○○、乙○○部分；
        (1)3,768＋33,391＝37,159（面積)
        (2)37,159×14＝520,226（占有面積之申報地價）
        (3)520,226×5%＝26,011（元）
      被告丙○○部分：
        (1)4,427（面積）×14（申報地價）＝61,978（占有面
          積之申報地價）
        (2)61,978×5%＝3,099（元）
陸、從而，原告依租賃物返還請求權、所有物返還請求權、不當
    得利請求權，及租金請求權，請求：(一)被告甲○○、己○○
    、乙○○應將大甲溪事業區第68林班地編號假36地號，面積
    0.3768公頃之土地，及37地號面積3.3391公頃之土地返還原
    告。(二)被告己○○、乙○○應將第68林班地編號假37地號之
    土地內，如附圖編號B，面積0.0507公頃之工寮一座、如附
    圖所示編號C，面積0.0088公頃之農藥間一座，及如附圖所
    示編號D，面積0.0055公頃之吊索間一座拆除。(三)被告己○○、乙○○應自95年5月18日起，至返第1項所示土地之日止
    ，每年給付原告26,011元。(四)被告戊○○、丙○○應將第68
    林班地編號假2地號，面積0.4427公頃之土地返還原告。(五)
    被告丙○○應將假37地號之土地內，如附圖所示編號E面積
    0.0018一八公頃之水塔一座拆除。(六)被告戊○○應給付原告
    82,189元，及自95年5月18日起至清償日止，按週年利率5%
    計算之利息。(七)被告丙○○應自95年5月18日起，至返還第4
    項所示土地之日止，每年給付原告3,099元，為有理由，應
    予准許，逾此部分之請求，則屬無據，應予駁回。原告與被
    告甲○○、己○○、乙○○、丙○○分別陳明願供擔保，請
    准為假執行及免為假執行之宣告，就本判決原告勝訴部分，
    經核均無不合，爰各酌定相當擔保金額併准許之；至於原告
    其餘假執行之聲請，則因訴之駁回而失所依據，應予駁回。
    因本案事證已臻明確，兩造其餘主張陳述及所提之證據，均
    毋庸再予審酌，附此敘明。
柒、結論：原告之訴為一部有理由、一部無理由，依民事訴訟法
    第385條第1項前段、第79條、第390條第2項、第392條第2項
    ，判決如主文。
中    華    民    國    95    年    8     月    31    日
                  民事第四庭    法  官  王銘
正本係照原本作成。
如對本判決上訴，須於判決送達後20日內向本院提出上訴狀。
中    華    民    國    95    年    8     月    31    日
                                書記官


司法院資訊處製作；財團法人民間司法改革基金會備份。
